最高法院刑事判決　　　　　　　　　　　　　　　九十一年度台上字第三九七二號
　　上　訴　人　甲○○
右上訴人因殺人案件，不服台灣高等法院台南分院中華民國九十一年三月一日第二審
更審判決（九十年度重上更(五)字第五０六號，起訴案號：台灣台南地方法院檢察署八
十一年度偵字第四九四七號），提起上訴，本院判決如左：
    主  文
原判決撤銷，發回台灣高等法院台南分院。
    理  由
本件原判決認定上訴人甲○○自民國八十年四月間起與林文玲同居，迨至八十一年二
月間，遷居於台南市○○街一０二號四樓之四。其間二人即因感情問題時生爭執，相
處不睦。嗣上訴人於八十一年四月二日凌晨一時許，自外飲酒返回上開住處（其意識
仍屬清醒，未因飲酒而達精神耗弱狀態），見林女尚未返回心生不滿。至凌晨二時至
四時之間，林女返回上開住處，二人復發生口角爭執。上訴人意萌殺人之犯意，以右
手扼壓林文玲之頸部，致林文玲窒息死亡。上訴人為圖脫免刑責，乃以透明膠布貼封
於林女口部，並以布條環套其頸部，再將之懸掛於上開處所屋內裝潢之橫樑上，企圖
以林文玲係上吊自縊死亡掩飾其犯行。嗣上訴人再於同日上午九時四十五分許，佯以
林文玲係自縊死亡而向警方報案等情。因認第一審論處上訴人殺人罪刑，為無不合，
予以維持，駁回上訴人及檢察官在第二審之上訴，固非無見。
惟查：(一)按科刑之判決書，須將認定之犯罪事實詳記於事實欄，然後於理由內逐一說
明其憑以認定之證據，使事實與理由兩相一致，方為合法，倘事實欄已有敘及，而理
由內未加說明，是為理由不備，足以構成撤銷之原因。原判決認定上訴人與林文玲同
居，二人即因感情問題時生爭執，相處不睦。嗣上訴人於八十一年四月二日凌晨一時
許，自外飲酒返回上開住處，見林女尚未返回心生不滿。至凌晨二時至四時之間，林
女返回上開住處，二人復發生口角爭執。上訴人即萌殺人之犯意，扼死林女等情。但
理由欄對於認定上訴人殺人動機之事實，並未敘明其所憑之證據及其認定之理由，揆
諸首揭說明，自有判決不備理由之違法。(二)原判決依相驗及解剖死者林文玲屍體之結
果，認死者屍斑均未出現在下肢，而出現在上身，顯係死後始行懸掛上去等情（見原
判決第四頁第五行）。惟依據原審於八十五年八月十二日勘驗上訴人報案後在現場所
拍攝之錄影帶，發現死者屍體未被洋裝覆蓋之「腿部」均呈現屍斑（見原審八十五年
度上更(一)字第二九二號卷第三十七頁），此與原判決認定之事實未盡相符，已有判決
理由矛盾之違法。而死者屍體腿部均呈現屍斑之事實，是否會影響於原判決事實之判
斷，亦有調查審酌之必要。(三)按證據雖已調查而其內容尚未明瞭者，即與未經調查無
異，如遽行判決，仍屬應於審判期日調查之證據未予調查。上訴人在原審主張死者頸
部有一直角壓痕，有證人陳明源提供死者頸部近距離特寫之照片為證，且該直角壓痕
與死者上吊時右頸部硬質環扣（按即黑色腰帶塑膠質環扣）所壓住之部位、形狀均相
同，此由相關錄影帶及照片比對觀察即可明顯辨認，原審之前審至刑警隊勘驗錄影帶
既暨就錄影帶定格翻拍相片結果，均可明顯看出死者頸部有一直角環扣壓痕，此顯係
環扣壓痕，非指甲痕等語（見原審更(五)卷第四十八頁背面）。原審雖依本院發回意旨
檢送繩索函詢送法醫研究所，死者頸部之指甲痕有無可能係該繩索上之塑膠質環扣所
造成，茲據復稱指甲痕與送鑑繩索無關。但依據台灣高等法院檢察署法醫中心八十一
年度高檢醫鑑字第一一五號鑑定書之記載，法醫中心之鑑定係依據檢察官所送之偵查
卷及台南市警察局命案現場紀錄照片多張及現場平面圖，而死者吊頸之繩索二條未隨
案送鑑定（見偵查卷第八十七頁背面、八十九頁），且台灣高等法院檢察署法醫中心
八十一年度高檢醫鑑字第一一五號鑑定書之記載，法醫中心係依據檢察官所送之偵查
卷及台南市警察局命案現場紀錄照片多張及現場平面圖而為鑑定，而死者吊頸之繩索
二條未隨案送鑑定（見偵查卷第八十七頁背面、八十九頁），而送鑑之照片與前揭上
訴人所主張陳明源提出之頸部近照並不相同。台灣高等法院法醫中心八十六年一月六
日檢仁醫字第一０五號函所載：「二1.右上頸部及中上頸部有指甲痕，這是根據照片
所觀察，似有生前出血（因未親眼看到，法醫診斷亦未記載，所以加似）」，如果屬
實，法醫中心既依照片而觀察到指甲痕，而所觀察之照片，依最後一次法醫研究所函
載，亦指明係檢察官當初送鑑之照片（見原審更(五)卷第六十五頁）。則陳明源所提供
死者頸部之近照所呈現之三角壓痕是否即為指甲痕？即有釐清之必要。原判決並未檢
送該照片函詢法醫研究所，亦未說明上訴人主張死者頸部之直角環扣壓痕，係環扣壓
痕，非指甲痕之事實，不可採取之理由，難認已盡職權調查能事及有判決不備理由之
違誤。上訴意旨執以指摘原判決不當，非無理由，應認仍有發回更審之原因。
據上論結，應依刑事訴訟法第三百九十七條、第四百零一條，判決如主文。
中      華      民      國    九十一    年      七      月     十八     日
                              最高法院刑事第六庭
                                  審判長法官  吳  雄  銘
                                        法官  池  啟  明
                                        法官  石  木  欽
                                        法官  吳  三  龍
                                        法官  吳  信  銘
      右正本證明與原本無異
                                              書  記  官
中      華      民      國    九十一    年      七      月    二十二    日
